【裁判字號】    99,易,251
【裁判日期】    991029
【裁判案由】    妨害自由
【裁判全文】
臺灣宜蘭地方法院刑事判決               99年度易字第251號
公  訴  人  臺灣宜蘭地方法院檢察署檢察官
被      告  丙○○
上列被告因妨害自由案件，經檢察官提起公訴（98年度偵字第27
36、4193號），本院判決如下：
    主  文
丙○○犯強制未遂罪，處拘役貳拾日，如易科罰金，以新臺幣壹
仟元折算壹日；又犯強制罪，處拘役參拾日，如易科罰金，以新
臺幣壹仟元折算壹日。應執行拘役肆拾日，如易科罰金，以新臺
幣壹仟元折算壹日。
    犯 罪 事 實
一、丙○○所屬之林姓家族與甲○○所屬之方姓家族於民國83年
    間為合夥經營「御花園KTV」，由林姓家族提供登記林敏欽
    、丙○○所有之宜蘭縣羅東鎮○○段地號558、591、592、5
    94、595、597、598號7筆土地，方姓家族提供登記方炫棍、
    方炫琛所有之宜蘭縣東安段地號596、596-1、604、606、60
    6-1號土地供建築「御花園KTV」包廂、獨立大包廂及前廳，
    遂以林姓家族代表陳雪玉、方姓家族代表方錦龍及張弘文、
    江宏發為承租人，以前開登記土地之所有人即丙○○、林敏
    欽、方炫棍、方炫琛為出租人，於83年8月2日訂立土地租賃
    契約。復約定以出租人名義起造，並於租賃期間期滿時，建
    築物歸由出租人所有，而以丙○○、甲○○、方錦龍、方錦
    璘4人為起造人，建築地址為宜蘭縣羅東鎮○○路329號，由
    宜蘭縣政府建設局於83年11月24日核發建造執照，並於84年
    2月16日，以建局管字第883號核發使用執照，其中「御花園
    KTV」大廳（門牌為宜蘭縣羅東鎮○○路329號）其中3分之2
    面積係在林姓家族前開土地上（丙○○與其兄林敏欽共有前
    開土地，經本院於97年4月23日以96年度重訴字第56號判決
    裁判分割，丙○○取得595地號土地之0.1114公頃之面積，
    編定為宜蘭縣羅東鎮○○段595-1地號，前開宜蘭縣羅東鎮
    ○○路329號房屋坐落丙○○前開595 -1地號土地上，面積
    為0.017613公頃），另3分之1之面積係在方姓家族土地上。
    「御花園KTV」約於89年結束營業，雙方家族就大廳建物（
    即羅東鎮○○路329號房屋）約定由方姓家族使用。方姓家
    族遂於89年間起，將該房屋出租與乙○○經營「婚紗小鎮創
    意攝影社」，乙○○續於97年3月5日繼續與甲○○簽立租賃
    契約，承租前開羅東鎮○○路329號房屋，期限至102年3月5
    日。惟丙○○主張就該屋有所有權，甲○○等無使用權，乃
    於96年8月7日具狀對乙○○、甲○○等人提起拆屋還地之訴
    訟（經本院以96年度重訴字第46號案件審理，於99年5月31
    日判決原告之訴駁回，經丙○○上訴中，迄今尚未確定）。
    丙○○明知乙○○向甲○○承租光榮路329號房屋，經營「
    婚紗小鎮創意攝影社」，並占有使用前揭房屋，前開拆屋還
    地訴訟尚未判決確定，本件房屋之所有權是否因前述使用權
    之約定而受限制仍屬未明，竟分別基於妨害乙○○行使營業
    權利之犯意：
（一）於98年6月7日19時48分許，進入宜蘭縣羅東鎮○○路329
      號乙○○經營之「婚紗小鎮創意攝影社」店內，強制按下
      店內大門電動鐵門按鈕，欲將大門電動鐵門捲下，不讓乙○○營業，妨害乙○○行使營業之權利，在鐵門動作間，
      甲○○尾隨在後入店內按下電動鐵門按鈕，將電動鐵門開
      啟，丙○○復於同日19時54分許，又將店內電動鐵門關下
      ，在鐵門動作間，復旋為甲○○打開，而妨害乙○○行使
      營業之權利未遂。嗣於同日19時58分許，警察據報到場處
      理，丙○○始於同日20時2分許，隨同警察離開現場。
（二）於98年6月10日19時24分許，再度進入前開乙○○經營之
      前開「婚紗小鎮創意攝影社」店內，強制按下店內大門電
      動鐵門按鈕，使店內電動鐵門捲下至完全關閉，妨害乙○○行使營業之權利。嗣於同日19時51分許，為警據報到場
      ，丙○○始按下鐵門按鈕，使店內大門電動鐵門捲上開啟
      。
二、案經乙○○訴由宜蘭縣政府警察局羅東分局報請臺灣宜蘭地
    方法院檢察署檢察官偵查起訴。
    理  由
一、按被告以外之人於審判外之言詞或書面陳述，除法律有規定
    者外，不得作為證據，刑事訴訟法第159條第1項定有明文。
    證人乙○○、甲○○於警詢中之陳述，為被告以外之人在審
    判外之陳述，並經被告丙○○否認渠等上開陳述之證據能力
    ，則依上開規定，證人乙○○、甲○○於警詢中之陳述，無
    證據能力。又按被告以外之人於偵查中向檢察官所為之陳述
    ，除顯有不可信之情況者外，得為證據，刑事訴訟法第159
    條之1第2項定有明文。被告乙○○、甲○○於偵查中之證述
    ，業經具結，且並無顯不可信之情況，有證據能力，先此敘
    明。
二、被告矢口否認上開犯行，辯稱：伊是羅東鎮○○路329號房
    屋所有權人，伊至該處係行使、主張及保護對該屋之所有權
    ，是乙○○與甲○○竊占伊房屋。且伊未按下鐵門開關，也
    沒有使用強暴脅迫之方式云云。經查：
（一）林敏欽與被告所有之宜蘭縣羅東鎮○○段558、591、592
      、594、595、597、598號7筆土地，方炫棍、方炫琛所有
      之宜蘭縣東安段596、596-1、604、606、606-1土地，總
      共12筆土地，以前開4人為出租人，陳雪玉、方錦龍、張
      弘文、江宏發為承租人，出資組成KTV公司建造房屋，其
      中一部分為宜蘭縣羅東鎮○○路329號「御花園KTV」大廳
      。因就上址之使用管理有爭議，被告於96年8月7日具狀向
      本院對告訴人乙○○、甲○○等人提出拆屋還地之訴訟，
      經本院以96年度重訴字第46號案件判決審理，於99年5月3
      1日判決原告之訴駁回，經被告上訴中，由臺灣高等法院9
      9年重上字393號審理中，尚未確定等事實，為被告坦承不
      諱，且有甲○○與告訴人間之房屋租賃契約書、承租人為
      張弘文、方錦龍、陳雪玉，出租人為被告與林敏欽、方炫
      棍、方炫琛之土地租賃契約書、納稅義務人為被告、方錦
      璘、甲○○、林敏欽之房屋稅籍證明書、土地登記謄本、
      土地複丈成果圖、地籍圖謄本、「羅東婚紗小鎮創意攝影
      社」商業登記資料、本院民事庭96年度重訴字第46號民事
      卷宗、被告所提出之土地租賃契約書、終止基地租賃契約
      書、宜蘭縣政府地方稅務局房屋稅籍證明書、宜蘭縣羅東
      地政事務所土地複丈成果圖、郵局存證信函、民事起訴狀
      、民事追加聲明狀、民事上訴理由暨追加聲明狀、使用執
      照、調解不成立證明書等件可資參佐。
（二）告訴人自89年間起即向方姓家族承租羅東鎮○○路329號
      房屋，續於97年3月5日繼續與甲○○簽立租賃契約，經營
      「婚紗小鎮創意攝影社」，為告訴人、證人甲○○於偵查
      中證述綦詳，復有甲○○與乙○○間之房屋租賃契約書、
      「婚紗小鎮創意攝影社」商業登記資料在卷可按。
（三）98年6月7日19時至20時許、98年6月10日19時許，告訴人
      所經營之「婚紗小鎮創意攝影社」尚在營業中，有告訴人
      於偵查及本院審理時之證述可稽，且本院勘驗該二日監視
      錄影光碟之結果，被告於上開時間二次進入「婚紗小鎮創
      意攝影社」內時，店內燈光均正常開啟，營業用品亦正常
      擺設陳列，顯見告訴人所證述內容非虛。被告雖舉告訴人
      於被告民事事件中，由告訴人所提出之民事爭點整理狀，
      而辯稱告訴人自承自98年6月起即因被告多次前往上址驅
      趕告訴人，告訴人即自該時間遷離未使用，可見告訴人並
      未於上開時間營業云云。惟依上開書狀所述，正係說明告
      訴人於98年6月間起，告訴人係因被告一再前往上址始遷
      離該址，核與告訴人指訴本件犯罪時間分別發生於98年6
      月7日及10日相符。又上開爭點整理狀中僅說明告訴人在9
      8年6月遷離，並未陳述遷離之日期，是難認告訴人已自承
      於本案發生時間伊並未在該處營業。是被告上開辯詞，尚
      難採認。至被告又辯稱伊至該處時，並無任何顧客上門云
      云，惟查該「婚紗小鎮創意攝影社」既在營業中，即供不
      特定人前來洽詢或光顧，被告至上址時，適無顧客前來，
      並不影響「婚紗小鎮創意攝影社」仍在營業中之事實，其
      理自明，被告此部分所辯，亦無足採。
（四）被告確有於98年6月7日19時至20時許、98年6月10日19時
      許，進入告訴人所經營之「婚紗小鎮創意攝影社」內，按
      下鐵門開關等情，業據告訴人於偵查及本院審理時指證明
      確，復有證人甲○○於偵查中之證述可參。又經本院勘驗
      告訴人所提出98年6月7日19時至20時許「婚紗小鎮創意攝
      影社」店內及大門監視錄影光碟片之結果，確有被告走向
      「婚紗小鎮創意攝影社」鐵門按鈕處附近，鐵門即行啟動
      關閉捲下之動作，嗣甲○○尾隨被告走向鐵門按鈕處附近
      ，鐵門再行啟動開啟捲上之動作等情明確，有勘驗筆錄在
      卷可參。雖因攝影角度關係，監視錄影畫面未錄得被告按
      下鐵門按鈕處之畫面，依上開客觀情狀所示，已足以證明
      被告確有按下鐵門按鈕處，旋為甲○○所阻之事實。復經
      本院勘驗告訴人所提出98年6月10日19時許「婚紗小鎮創
      意攝影社」店內及大門監視錄影光碟片之結果，確有被告
      走向「婚紗小鎮創意攝影社」鐵門按鈕處附近，鐵門即行
      啟動捲下至完全關閉之動作，在警方抵達後，被告再走向
      鐵門按鈕附近，鐵門再行啟動捲上至完全開啟之動作等情
      明確，有勘驗筆錄在卷可參。雖因攝影角度關係，監視錄
      影畫面未錄得被告按下鐵門按鈕處之畫面，依上開客觀情
      狀所示，已足以證明被告確有按下鐵門按鈕處至完全關閉
      之事實。被告否認有按下鐵門按鈕，辯稱該二日均係告訴
      人按下鐵門按鈕故意陷害被告云云，顯與常情及勘驗結果
      不符，為卸責之詞，而無足採。
（五）至關於被告辯稱伊係至該處行使及主張其所有權乙節，經
      查，被告固為羅東鎮○○路329號房屋之登記所有權人，
      然依前揭說明，被告與他人間就其該屋之使用管理權能已
      有爭議，該羅東鎮○○路329號房屋有無分管契約之存在
      、就羅東鎮○○路329號房屋所定之租賃契約是否有效成
      立，厥為被告所提起之前開民事訴訟之爭點，此為被告於
      96年間提起民事訴訟後及訴訟進行間所明知之事實，復有
      本院上開民事判決在卷可參。被告就告訴人之主張固有異
      議，惟此部份既已提起民事訴訟，顯見被告明知應尋求合
      法途徑予以處理，始屬捍衛自身權利之正途，而非率爾進
      入羅東鎮○○路329號房屋將告訴人在營業中之鐵門關閉
      ，令告訴人無法順利營業，藉此迫使告訴人不堪其擾而離
      開。被告主張伊就該屋有所有權，不得藉以合理化所為之
      不法手段，是被告所辯，亦屬無稽。
（六）又按刑法第304條之強制罪，係以強暴、脅迫使人行無義
      務之事，或妨害人行使權利而成立。且本條強暴、脅迫行
      為，均祇以所用方法，足以妨害他人行使權利，或足使他
      人行無義務之事為已足，並非以被害人之自由，完全受其
      壓制為必要（最高法院28年上字第3650號判例、86年度臺
      非字第122號判決意旨參照）。雖「婚紗小鎮創意攝影社
      」有另一小門，惟告訴人營業中均係以本件上開監視錄影
      畫面之鐵門出入，僅因遭被告關閉，始由小門出入等情，
      亦經告訴人於偵查及本院審理時證述明確。是被告之行為
      妨害告訴人讓消費客人自鐵門進出之權利，而使得告訴人
      自由行使其營業之權利而遭受限制，是縱另一出入口尚得
      供人進出，仍無礙於被告犯行之成立。此部分被告所辯亦
      屬無據。
（七）再按刑法第304條第1項所指「強暴」，於此應作廣義解，
      即大凡施用不法之有形物理力，不論係對人實施之直接強
      暴或對物施暴而影響及於人之間接強暴，均足謂之本罪所
      指之「強暴」。被告雖辯稱伊未有對告訴人為何強暴脅迫
      之行為，並舉證人及到場處理本案之員警陳文謙、林宗智
      、簡宏竹於本院審理之證述為據。惟上開證人均僅證述未
      見被告對告訴人有何肢體暴力之情節。然被告按下鐵門按
      鈕之舉，係違反告訴人之意思，已構成對物施以不法物理
      力之「強暴」，衡情同樣足以使告訴人心生畏懼，進而妨
      害其行使權利。從而，被告亦部分之辯解，亦難成立。事
      證明確，被告犯行應堪認定。
三、核被告所為，先後係犯刑法第304條第2項、第1項之強制未
    遂罪、刑法第304條第1項之強制罪。被告所犯上開2罪間，
    犯意各別，應予分論併罰。審酌被告不思循正當方法主張權
    利，竟以強暴手段對告訴人之物施以非法強制，妨害告訴人
    行使營業權利、其行為對告訴人所造成之損害、被告智識程
    度非低、惟犯罪後一再飾詞狡辯，未見悔意，然其施用手段
    尚非強烈等一切情狀，分別量處如主文所示之刑，及定其應
    執行刑，並均諭知易科罰金之折算標準。
據上論斷，應依刑事訴訟法第284條之1、第299條第1項前段，刑
法第304條第1項、第2項、第41條第1項前段、第51條第6款，刑
法施行法第1條之1第1項、第2項前段判決如主文。
本案經檢察官劉惟宗到庭執行職務
中    華    民    國    99    年    10    月    29    日
                  刑事第三庭  法  官  謝佩玲
以上正本證明與原本無異。
如不服本判決應於收受本判決後10日內向本院提出上訴書狀，並
應敘述具體理由。若未敘述理由者，應於上訴期間屆滿後20日內
向本院補提理由書狀（均須按他造當事人之人數附繕本）。
                              書記官  李玉雲
中    華    民    國    99    年    10    月    29    日
附錄本案論罪科刑法條全文：
中華民國刑法第304條
以強暴、脅迫使人行無義務之事或妨害人行使權利者，處3年以
下有期徒刑、拘役或3百元以下罰金。
前項之未遂犯罰之。

司法院資訊處製作；財團法人民間司法改革基金會備份。
